【裁判字號】    90,上訴,109
【裁判日期】    900425
【裁判案由】    偽造文書等
【裁判全文】
臺灣高等法院臺南分院刑事判決                      九十年度上訴字第一九號
    上訴人即被告  丙○○○
右上訴人因偽造文書等案件，不服臺灣臺南地方法院八十九年度訴字第七七三號中華
民國八十九年十一月二日第一審判決（起訴案號：臺灣臺南地方法院檢察署八十九年
度偵字第二四五五號），提起上訴，本院判決如左：
    主  文
原判決關於丙○○○部分撤銷。
丙○○○無罪。
    理  由
一、公訴意旨意旨略以：被告丙○○○與許義明（業經原審判決無罪確定）為夫妻關
    係，於民國（下同）八十六年四月二十五日，共同意圖為自己不法之所有，以許
    義明名義任互助會首，明知自己並無資力，有不能支付之虞，竟隱瞞該事實，並
    虛構會員邱進華等人名單，佯向甲○○、乙○○等人招攬互助會，約定每人每會
    新台幣（下同）二萬元，採外標方式標會，會員連會首共計二十六人，甲○○、
    乙○○等人不疑有他，加入該互助會，被告丙○○○與許義明蓄意偽造不詳互助
    會員標單，冒標互助會款，詐取其他互助會款，嗣於八十八年五月間，甲○○、
    乙○○欲收取末會時，許義明與丙○○○始告知伊等被邱進華等人倒會，無力支
    付，嗣簽發本票多紙以為搪塞，本票到期仍不能支付，甲○○與乙○○始知受騙
    ，因認被告有共犯刑法第二百十六條、第二百十條、第三百三十九條第一項罪嫌
    云云。
二、按犯罪事實應依證據認定之，無證據不得推定其犯罪事實，刑事訴訟法第一百五
    十四條定有明文。復按告訴人之告訴無非以使被告受到刑事訴追為目的，其陳述
    是否與事實相符，仍應調查其他證據以資審認，必告訴人所述被害情形，無瑕疵
    可擊，而就其他方面調查又與事實相符，始足據為認定犯行之基礎。此之所謂證
    據係指積極之證據而言，故如無確切之積極證據，足以證明被告之犯罪事實，即
    令被告不能為有利之反證，亦不能以推測或擬制之方法為判決基礎。亦即認定不
    利於被告之事實，須依積極證據，苟積極證據不足為不利於被告事實之認定時，
    即應為有利於被告之認定，更不必有何有利之證據（最高法院三十年上字第八一
    六號、四十年台上字第八六號判例參照）。再按刑法第三百三十九條之詐欺罪，
    係以行為人於行為之初，即意圖為自己不法所有為其主觀構成要件。又債務人於
    債之關係成立後，如有未依債之本旨履行民事債務之情形，在一般社會經驗上可
    能之原因甚多，縱有遲延給付或不為給付係出於惡意不為履行之情事，苟無足以
    證明其在債之關係發生時，自始即具有不法所有意圖之故意，且藉此詐財之積極
    證據，亦僅能令負民事之遲延給付責任，依刑事訴訟法第一百五十四條之規定，
    尚不得據此債信違反之客觀事態，而推定債務人原有詐欺取財或詐欺得利之犯意
    。訊之上訴人即被告丙○○○堅決否認有詐欺及偽造文書等犯行，辯稱：該互助
    會原本有二十六名，後來又加入二名，實際上會首連同會員應為二十八名，採內
    標制，伊因被他人即邱進華（用太太「鳳怡」名義）、美滿（珠仔）、健翔等人
    倒會，才在最後二會（八十八年六月十二日、甲○○及乙○○夫婦一會、黃秋梨
    一會）時止會而無法付款，告訴人在標會時很少來，以前曾來電要標，但因有人
    標金較高，所以沒標到，因此告訴人以為伊冒標，伊並未冒標，亦無虛列會員，
    事後雖有與告訴人和解，但伊找不到工作而無能力履行，告訴人才提出告訴等語
    。
三、經查：
（一）告訴人甲○○、乙○○二人，於檢察官偵查中，雖指訴其等參加被告丙○○○
      所招之互助會，於八十八年三、四月間向被告要求標會，但被告均稱被他人標
      走，迄尾會仍收不到會款，被告所開立之本票亦未獲付款，故認被告涉嫌詐欺
      等情，惟在原審法院審理中，告訴人乙○○供稱：「我不知道（被告）是否有
      冒標，因為會期到了我拿不到錢」（原審卷第一五頁）、「我不知道是否有冒
      別人名義標會」（原審卷第三六頁）、「我們要標會標不到，被告一定以別人
      名義標走了。八十八年四月二十五日我有標到會，但被告不給我會錢，只說一
      人一半，但都沒有會錢給我，一人一半的會錢是二十六萬元」（原審卷第五四
      頁）等語；告訴人甲○○供稱：「我只知道他有冒標，不知道被告是何時冒標
      以及冒何人名義標會」（原審卷第二四頁）、「她（丙○○○）有冒標，她都
      在會頭時標走了」（原審卷第五四頁）等語；而於本院調查中，告訴人乙○○
      供陳：「不知道（被告用哪些假名及用何人名義冒標），因我是活會要標會時
      ，被告騙我說已被別人標去，由此可見她冒標」（本院九十年二月一日訊問筆
      錄）等語；告訴人甲○○證稱：「（你以前說本案被告實際冒用何人的名義冒
      標不清楚，但可以推測她有冒標，對否？）是的。（除了你們二人外，其餘標
      到會的人有否拿到會錢？）不清楚，我也沒有聽到被告有欠他人會款之事。（
      停會前何人標去你知否？）不知道。（你又說被告一開始就標去你的會，到底
      被告是何時標走你的會？）大約在十二會左右就將我的會標走，因為以後有多
      次我想標都標不到，所以我才會這樣判斷。（會單中之會員名字）我通通不認
      識，但我認為有假的，哪個是假的我不清楚。被告如何冒標，有無寫標單，我
      不清楚，最後開標的那天之後，鄰居又向我說他在他附近都標不到，我用電話
      更標不到，所以我認為她有冒標，而且被告開給我的本票也沒有兌現。」等語
      （本院九十年三月十五日訊問筆錄），彼二人就被告是否確有冒標之情弊，迄
      無法指明具體事實與證據，苟被告曾假冒不詳姓名人之名義標取會款，於八十
      八年六月停會時必會多出未標之活會會員，何能僅有告訴人甲○○及黃秋梨二
      會而恰與正常應剩二會相符？（按如有一會遭冒標，則末一會至少會有二活會
      會員仍未取得合會金；如有二會遭冒標，則末一會至少會有三活會會員仍未取
      得合會金）自難僅憑告訴人標不到會款，即以臆測方法認必被告冒標，況且民
      間合會中，在每期標會，係以出標金額最高者得標（民法第七百零九條之六第
      一項參照），並非有出標即可得標，故告訴人以其出標未得標，即認遭被告冒
      標，自有誤會，是上開告訴人之指訴，顯係推測之詞，尚不能據為不利被告認
      定之證據。
（二）本件被告夫妻於八十六年五月二十五日邀集之互助會，原為二十六會，嗣後又
      加入二會，計二十八會，有被告提出會單各一份為證（見偵卷第八頁、一審卷
      第一八頁），迄八十八年六月停標，只剩活會二會而已，此為告訴人甲○○所
      承認。並稱未聽到被告尚有欠他人之會款，顯見被告所辯前之二十六會均已對
      得標人付款為可信，被告於招會之初要無蓄意行詐甚明，否則怎能歷二十六期
      順利履約，正常付款，益徵被告於招會時，非顯無支付能力，公訴人以告訴人
      之末二會未能獲取會款，遽指被告自始蓄意行詐，洵難認有理由。被告縱有將
      所收取該會款移挪他用週轉，亦屬債務不履行之民事糾紛範圍，不得遽以刑責
      相繩。
（三）證人即互助會會員吳佳賢、曾國仁於原審中均到庭分別具結證稱，伊有參加被
      告丙○○○招募之互助會等語在卷（原審卷第五二、五三頁），經核與互助會
      員名單上所記載「佳賢」、「國仁」等會員名稱相符，於本院亦陳明邱進華係
      用其妻「鳳怡」參加，會單中之「珠仔」就是美滿，足見被告丙○○○並無虛
      構會員名單以招攬互助會之情事。又本件雖有互助會名單影本一紙、被告丙○○○所開立之本票影本二十四紙在卷可資佐證，惟互助會名單，僅能證明被告
      丙○○○有以許義明名義召集民間互助會之行為，本票影本，僅能證明被告丙○○○於事後，有交付告訴人本票以清償合會債務之情事（被告並未在本票上
      偽造他人署名以對告訴人行使詐術，告訴人於本票退票後，仍得對被告行使票
      據追索權），縱該互助會因故未能善終，或被告未能按期給付票款，亦均不足
      以推斷被告於互助會成立之初，有何詐欺或偽造文書之犯行。
四、綜上所述，公訴人依據告訴人所述被害情形，尚難據為被告論罪之基礎，而互助
    會名單影本、本票影本等資料，又不能直接證明被告丙○○○被訴之犯罪事實為
    真實，除外本件復查無確切之積極證據，足以證明被告之犯罪事實，自不能以被
    告事後無法給付告訴人會金，而推定其於招攬互助會之初，已有詐欺取財之蓄意
    及在標會進行中偽造文書等犯意，其被訴詐欺取財及偽造文書等罪均屬不能證明
    。原審疏未詳查，遽以告訴人之指訴、互助會名單影本、本票影本等證據，並推
    論被告詐欺倒會及有冒名標取會款情事，並予以論罪科刑，自有未合，被告上訴
    意旨，指摘原判決採證不當，否認其有犯罪，為有理由，自應由本院將原判決撤
    銷，改諭知被告無罪之判決，以免冤抑。
據上論斷，應依刑事訴訟法第三百六十九條第一項前段、第三百六十四條、第三百零
一條第一項，判決如主文。
本案經檢察官邱克斌到庭執行職務。
中    華    民    國      九十      年      四      月    二十五     日
                                     臺灣高等法院臺南分院刑事第一庭
                                         審判長法官
                                               法官
                                               法官
檢察官得上訴


司法院資訊處製作；財團法人民間司法改革基金會備份。
